ACORDAO-COMPLETO-2560317

ACÓRDÃO 247/2023 ATA 6/2023 - PLENÁRIO

VISTOS, relatados e discutidos estes autos de auditoria operacional para verificar a eficiência e a regularidade dos pagamentos do Abono Salarial, estabelecido pelo art. 239, §3º, da Constituição Federal,
ACORDAM os Ministros do Tribunal de Contas da União, reunidos em sessão do Plenário, ante as razões expostas pelo Relator, em:
9.1. determinar ao Ministério do Trabalho e Emprego que, no prazo de 90 dias, com fulcro no 250, inciso II, do Regimento Interno do TCU, adote as providências necessárias para:
9.1.1. assegurar que o contrato com a Empresa de Tecnologia e Informações da Previdência (Dataprev) referente à operacionalização do pagamento do Abono Salarial:
9.1.1.1. preveja o cumprimento integral do artigo 9º da Lei 7.998/1990, estabelecendo cláusulas que permitam a aplicação de penalização da empresa contratada em caso de erro grave comprovado que possa causar danos ao Erário;
9.1.1.2 preveja o envio de relação de trabalhadores cujos empregadores prestaram informações falsas ou inexatas na Relação Anual de Informações Sociais (Rais) , para permitir o cumprimento do disposto no art. 3º da Portaria 14/2006 do Ministério do Trabalho e Emprego e o art. 25 da Lei nº 7.998, de 1990;
9.1.2. assegurar os meios necessários e suficientes para exercer de forma eficaz seu dever fiscalizatório, atribuído no art. 23 da Lei 7.998/1990, de forma a:
9.1.2.1. garantir a consistência e validade dos dados utilizados para a concessão do Abono Salarial, de maneira a evitar tanto concessões quanto indeferimentos indevidos;
9.1.2.2. utilizar outras bases de dados, como o Cadastro Nacional de Informações Sociais  (CNIS) e o sistema e-Social, para validar as informações oriundas da Rais;
9.1.2.3 garantir que a cada lote de pagamento, haja relatório com "log de dados", descrevendo todos os eventos relevantes ocorridos, em especial as verificações feitas pela Dataprev para garantir a elegibilidade dos solicitantes (tipologias empregadas, bases de dados utilizadas etc.) , de forma que as operações sejam rastreáveis e auditáveis;
9.1.2.4. garantir que os relatórios de fiscalização do contrato com a Dataprev contenham claramente a informação de que a empresa contratada observou os dispositivos do artigo 9º da Lei 7.998/1990;
9.1.2.3. identificar detentores de cargos públicos que venham a ser indevidamente habilitados para receber o Abono Salarial, lançando mão do sistema integrado de dados de que trata o art. 12 da Emenda Constitucional 103/2019, bem como outros recursos que tenham à disposição, como o CNIS-RPPS;
9.1.4. regule o macroprocesso dos fluxos processuais relativos aos recursos administrativos do Abono Salarial de forma a:
9.1.4.1. estabelecer uma instância administrativa revisora, diferente daquela que prolatou a primeira decisão, a fim de decidir no mérito e de forma definitiva o objeto em questão, em cumprimento ao art. 56 da Lei 9.784/1999;
9.1.4.2. implemente regras que impeçam a impetração de recursos ilimitados, de forma a dar cumprimento ao art. 5º, inciso LXXVIII, da Constituição Federal; 
9.1.5. implemente mecanismos para avaliação contínua e sistemática dos resultados dos recursos administrativos do Abono Salarial, de forma a obter informações robustas para as tomadas de decisão que visem a solucionar os problemas que levam à impetração de recursos administrativos e, em última análise, a indeferimentos indevidos;
9.2. recomendar ao Ministério do Trabalho e Emprego, com fulcro no 250, inciso III, do Regimento Interno do TCU, que, em conformidade com o art. 23 da Lei 7.998/1990:
9.2.1. implemente sistemas de informação adequados no Portal Emprega Brasil, para facilitar o acesso remoto do trabalhador na interposição de recursos utilizando aquele canal, com o objetivo de melhorar a eficiência do Programa e atender aos princípios da eficiência, da ampla defesa e do contraditório, segundo determina o art. 2º da Lei 9.784/1999;
9.2.3. implemente mecanismos para avaliação contínua e sistemática dos dados referentes aos pagamentos do Abono Salarial determinados por sentenças judiciais, de forma a obter informações robustas para as tomadas de decisão que visem a solucionar os problemas que levam à impetração de ações judiciais;
9.2.4. padronize as descrições dos motivos da judicialização fazendo constar, inclusive, o motivo pelo qual o trabalhador foi inabilitado e qual o dispositivo legal invocado pelo impetrante.

Auditoria operacional no programa do Abono Salarial.

Secretaria Especial de Previdência e Trabalho.

3. Interessados/Responsáveis:
3.1. Interessado: Secretaria Executiva - Ministério do Trabalho e Previdência (23.612.685/0016-09)..

13.1. Ministros presentes: Bruno Dantas (Presidente), Walton Alencar Rodrigues, Benjamin Zymler (Relator), Augusto Nardes, Aroldo Cedraz e Antonio Anastasia.
13.2. Ministro-Substituto convocado: Augusto Sherman Cavalcanti.
13.3. Ministros-Substitutos presentes: Marcos Bemquerer Costa e Weder de Oliveira.

BENJAMIN ZYMLER

Trata-se de auditoria operacional realizada no extinto Ministério do Trabalho e Previdência (MTP) , atual Ministério do Trabalho e Emprego, com fundamento no inciso II do art. 239 do Regimento Interno do TCU, em cumprimento ao Acórdão 4573/2020-TCU-Primeira Câmara.
2.	O objeto da presente fiscalização é o Programa Abono Salarial, o qual está previsto no art. 239, parágrafo 3º, da Constituição Federal:
"§ 3  Aos empregados que percebam de empregadores que contribuem para o Programa de Integração Social ou para o Programa de Formação do Patrimônio do Servidor Público, até dois salários-mínimos de remuneração mensal, é assegurado o pagamento de um salário mínimo anual ..." (grifou-se) .
3.	O Abono Salarial é pago conforme calendário anual estabelecido pelo Conselho Deliberativo do Fundo de Amparo ao Trabalhador (Codefat) de acordo com o disposto na Lei 7.998/1990, a qual regulamentou o referido dispositivo constitucional.
4.	A Lei 7.998/1990 assim estabelece:
	"Art. 9º É assegurado o recebimento de abono salarial anual, no valor máximo de 1 (um) salário-mínimo vigente na data do respectivo pagamento, aos empregados que:
I - tenham percebido, de empregadores que contribuem para o Programa de Integração Social (PIS) ou para o Programa de Formação do Patrimônio do Servidor Público (Pasep) , até 2 (dois) salários-mínimos médios de remuneração mensal no período trabalhado e que tenham exercido atividade remunerada pelo menos durante 30 (trinta) dias no ano-base;
II - estejam cadastrados há pelo menos 5 (cinco) anos no Fundo de Participação PIS-Pasep ou no Cadastro Nacional do Trabalhador" (grifou-se) .
5.	O objeto da presente auditoria é verificar a eficiência e a regularidade dos pagamentos do Abono Salarial, avaliando se os valores estão sendo pagos aos trabalhadores que fazem jus ao benefício de acordo com a lei e se são confiáveis os controles internos que atuam, ou que deveriam atuar, sobre as fases de habilitação, concessão e pagamento. Foram analisados pagamentos efetuados no exercício de 2020.
6.	Transcrevo a seguir o relatório efetuado pela unidade técnica:
"O objeto da presente auditoria é o Abono Salarial. O objetivo é verificar a eficiência e a regularidade dos pagamentos do Abono Salarial, avaliando se os valores estão sendo pagos aos trabalhadores que fazem jus ao benefício de acordo com a lei e se são confiáveis os controles internos que atuam, ou que deveriam atuar, sobre as fases de habilitação, concessão e pagamento.
Os objetivos específicos são: verificar a regularidade da habilitação (produção da lista de trabalhadores que fazem jus ao benefício, com base no tempo de vínculo, nas informações salariais e no período trabalhado no ano-base, e análise dos recursos dos trabalhadores) , da concessão (reconhecimento do direito pelo MTP) e do pagamento (pelos operadores) do Abono Salarial. Por último, avaliar a confiabilidade dos controles internos relacionados ao Programa.
O escopo da auditoria são os Abonos Salariais relativos ao ano-base de 2020, nas fases de habilitação, concessão e pagamento e os controles internos que atuam, ou que deveriam atuar, sobre essas fases.
De forma a contemplar o escopo e a cumprir os objetivos específicos deste trabalho, foram definidas duas questões de auditoria:
Questão 1: o processo de concessão do Abono Salarial seleciona apenas beneficiários que atendem aos requisitos legais?¿ 
Questão 2: o processo de concessão do Abono Salarial deixa de selecionar alguns trabalhadores que atendam aos requisitos legais?¿
Não fez parte do escopo desta auditoria o Seguro Desemprego, nem a gestão e a governança do Fundo de Amparo ao Trabalhador (FAT) . Também não se incluem no escopo a regularidade do processo licitatório utilizado para a contratação do Serpro, responsável pela gestão dos registros da Rais.
Os critérios gerais utilizados para fundamentar os exames foram o § 3º do art. 239 da Constituição, que criou o Abono Salarial, o artigo 9º da Lei 7.998/1990 (com redação dada pela Lei 13.134/2015) , que estabeleceu os critérios de concessão, e o art. 9º - A da Lei 7.998/1990 (incluído na Lei 7.998/1990 pela Lei 13.134/2015) , que estabelece regras para o pagamento.
Em todas as fases da auditoria, os trabalhos foram desenvolvidos em conformidade com as Normas de Auditoria do Tribunal de Contas da União (NAT) , aprovadas pela Portaria TCU 280/2010 (alterada pela Portaria TCU 185/2020) , e foram observadas as demais normas de fiscalização atinentes à modalidade operacional, notadamente o Manual de Auditoria Operacional (aprovado pela Portaria Segecex 18/2020) , que está alinhado às Normas Internacionais dos Institutos Superiores de Controle. Nenhuma restrição significativa foi imposta aos exames.
Foram realizados levantamentos bibliográficos, entrevistas, elaboração e análises de mapas de processo, tratamentos de bases de dados, análise documental e outros procedimentos metodológicos necessários ao atingimento do objetivo da auditoria, conforme detalhado no Capítulo 3.
Este relatório está estruturado em seis capítulos. O capítulo 2 apresenta a visão geral do objeto; o 3 contém um resumo dos procedimentos metodológicos; no capítulo 4, são detalhados os achados de auditoria; no 5, há a conclusão; e no capítulo 6, são apresentadas as propostas de encaminhamento.
...
PIS e PASEP
O Programa de Integração Social (PIS) foi criado pela Lei Complementar 7/1970 com o intuito de promover a participação dos empregados do setor privado nas receitas das empresas, bem como no imposto de renda devido pelas companhias (caput do art. 1º e alíneas "a" e "b" do caput do art. 3º, ambos da Lei Complementar 7/1970) .
As contribuições ao PIS eram acumuladas mensalmente em um fundo de participação gerido pela Caixa Econômica Federal (Caixa) , do qual o empregado era cotista (caput do art. 3º e art. 5º, ambos da Lei Complementar 7/1970) .
Os valores das cotas individuais do PIS eram pagos aos trabalhadores uma vez ao ano, proporcionalmente ao montante de salários recebidos no período e ao tempo de serviço do empregado (art. 7º, caput, alíneas "a" e "b", da Lei Complementar 7/1970) .
Semelhantemente ao PIS, o Programa de Formação do Patrimônio do Servidor Público (PASEP) foi criado pela Lei Complementar 8/1970 com o objetivo de distribuir para os servidores públicos civis e militares, das três esferas de governo, parte da receita dos órgãos e entidades públicas (art. 1º da Lei Complementar 8/1970) .
Gerido pelo Banco do Brasil (BB) , o fundo do PASEP depositava recursos nas cotas individuais dos servidores, proporcionalmente ao montante de remuneração recebida no ano e ao tempo de serviço (artigos 4º e 5º da Lei Complementar 8/1970) .
O art. 7º da Lei Complementar 8/1970 previa a portabilidade dos valores depositados na cota individual do PIS para o PASEP, e vice-versa, em caso de migração do cotista de um regime para o outro.
Unificação dos fundos PIS e PASEP
A Lei Complementar 26/1975 unificou os dois fundos sob a denominação de PIS-PASEP. A unificação passou a valer a partir de 1/7/1976. Desde essa data, os novos aportes passaram a ser incorporados ao novo fundo unificado, a despeito de os recursos continuarem a ser arrecadados separadamente (art. 1º da Lei Complementar 26/1976) . Foi a partir da Lei Complementar 1/1975 que o exercício do PIS-PASEP passou a ser contado de 1/7 a 30/6 de cada ano.
O Fundo PIS-PASEP foi um fundo contábil de natureza financeira, constituído pelos valores existentes no PIS e no PASEP em 30 de junho de 1975 e pelas novas contribuições recebidas a partir de 1/7/1975 pelo fundo PIS-PASEP (fundo unificado) .
Os benefícios (participações) depósitos nas contas individuais continuaram sendo proporcionais ao montante dos salários recebidos no ano e ao tempo de serviço, só que a base de cálculo passou a ser o montante de recurso do novo fundo PIS-PASEP (art. 2º, caput, da Lei Complementar 26/1975) .
O PIS-PASEP na Constituição
Com a edição da Constituição de 1988, os recursos arrecadados para o PIS-PASEP passaram a ser destinados ao financiamento de dois novos benefícios trabalhistas, o Abono Salarial e o Seguro Desemprego (art. 239, caput, da Constituição) .
Os recursos arrecadados na vigência da nova Constituição não puderam mais ser aportados nas contas individuais dos participantes do fundo PIS-PASEP (§ 2º do art. 239 da Constituição) .
Entretanto, os recursos acumulados nas contas individuais anteriormente à promulgação da Constituição foram mantidos nas respectivas contas e puderam ser sacados pelos cotistas, conforme o art. 239, § 2º, da Constituição.
Quando da promulgação da Constituição, na sua versão original, o art. 239, § 1º, trouxe ainda a obrigação de separar no mínimo 40% dos recursos do PIS-PASEP para o financiamento de programas de desenvolvimento econômico.
Posteriormente, com a inclusão da Emenda Constitucional 103/2019, esse percentual foi reduzido para 28%. A mesma emenda incluiu mais uma atribuição para os recursos do PIS-PASEP: o financiamento de "outras ações da previdência social".
Portanto, de acordo com os dispositivos constitucionais em vigor, o PIS-PASEP não distribui mais recursos em contas individuais, mas custeiam programas de desenvolvimento econômico, ações da previdência social, o Abono Salarial e o Seguro Desemprego.
O Abono Salarial na atualidade
O Abono Salarial é um benefício anual no valor de até um salário-mínimo, pago a empregado que tenha recebido até dois salários-mínimos mensais, em média, de empregador que tenha contribuído para o PIS-PASEP durante o ano considerado (art. 239, §3º, da Constituição) .
O art. 239, §3º, da Constituição foi regulamentado pelos artigos 9º e 9º-A da Lei 7.998/1990, com nova redação dada pela Lei 13.134/2015. A Lei 7.998/1990 repetiu o critério constitucional relativo à renda média máxima de dois salários-mínimos e definiu que o valor a ser pago é o salário-mínimo vigente na data do pagamento.
Foram detalhados mais dois critérios de concessão do Abono Salarial: 1) o empregado deve ter trabalhado pelo menos trinta dias no ano-base (art. 9º, caput, inciso I, da Lei 7.998/1990) ; e 2) o empregado deve estar cadastrado há pelo menos cinco anos no PIS-PASEP ou no Cadastro Nacional do Trabalhador (art. 9º, caput, inciso II, da Lei 7.998/1990) .
O Cadastro Nacional do Trabalhador (CNT) , mencionado no parágrafo anterior, foi criado pelo Decreto 97.936/1989 e destinava-se a registrar informações de interesse do trabalhador, da Caixa Econômica Federal e dos antigos Ministério do Trabalho e Ministério da Previdência e Assistência Social.
O CNT nunca foi criado e o Decreto 97.936/1989 teve a sua revogação declarada pelo Decreto 10.810/2021. Atualmente, o tempo de cadastro mencionado no art. 9º, caput, inciso II, da Lei 7.998/1990 é contado pelo tempo de inscrição no Cadastro Nacional de Informações Sociais (CNIS) .
Em resumo, o cálculo do Abono segue a seguinte lógica: se o empregado trabalhou todo o ano-base, o abono merecido é de um salário-mínimo integral. Não tendo trabalhado o ano inteiro, o valor é o rateio de 1/12 avos por mês trabalhado. Computados os meses completos, se sobrar uma fração igual ou superior a quinze dias é considerado um mês completo. O valor final sempre será inteiro em reais. Caso o cálculo tenha resultado em uma fração, deve ser arredondado para cima até o próximo número inteiro. As regras listadas neste parágrafo constam no art. 9º, § 2º, § 3º e § 4º, da Lei 7.998/1990, incluídos pela Lei 13.134/2015.
Não têm direito ao Abono empregados domésticos, trabalhadores rurais e trabalhadores urbanos empregados por pessoas físicas, mesmo que (se trate de pessoas físicas) equiparadas a pessoas jurídicas, tendo em vista que essas categorias de empregadores não contribuem para o PIS-PASEP.
O Abono Salarial é custeado pela Unidade Orçamentária 25915 [Fundo de Amparo ao Trabalhador (FAT) ], faz parte do Programa 2071 (Promoção do Trabalho Decente e Economia Solidária) e contempla duas modalidades de despesa: a Ação 2023 (as despesas com o custeio do programa) e a Ação 0581 (as despesas finalísticas com os pagamentos do benefício) . A Tabela 1 mostra a série histórica dos valores executados nos últimos cinco anos.
Tabela 1 - Valores pagos em Abono Salarial
		Ano
	Trabalhadores atendidos
	Valores pagos

	2018
	17.516.261
	16.936.835.200,00

	2019
	24.547.129
	17.201.807.241,00

	2020
	23.449.968
	19.259.020.930,00

	2021
	12.752.365
	10.158.254.488,00

	2022
	23.314.669
	23.033.353.610,00

Fonte: Nota Informativa SEI nº 15247/2022/ME (Peça 26, p. 6) 

Operacionalização do Abono Salarial
O planejamento, o controle e a avaliação do Abono Salarial são de competência da Secretaria de Trabalho (Strab) , do Ministério do Trabalho e Previdência, conforme o art. 18º, inciso XII, do Anexo I do Decreto 11.068/2022.
A Subsecretaria de Políticas Públicas de Trabalho (SPPT) , que integra a estrutura da Strab (art. 2º, inciso II, alínea "a", item 2, do Anexo I do Decreto 11.068/2022) , é responsável por supervisionar e coordenar as ações relacionadas à habilitação, à concessão e ao pagamento do Abono Salarial (art. 20, inciso IV, do Anexo I do Decreto 11.068/2022) .
Para definir a fase de habilitação ao Abono Salarial é importante observar que as informações trabalhistas com base nas quais é definido o direito ao benefício são coletadas na Relação Anual de Informações Sociais (Rais) e no Sistema de Escrituração Digital das Obrigações Fiscais, Previdenciárias e Trabalhistas (eSocial) , conforme será detalhado mais à frente.
A fase de habilitação é feita pela Empresa de Tecnologia e Informações da Previdência (Dataprev) e consiste em buscar as informações trabalhistas no eSocial (relativas às empresas que já estão no eSocial) e consolidar com as informações disponíveis na Rais (relativas às empresas que ainda estão na Rais) .
A Dataprev produz uma lista com a identificação dos trabalhadores que têm direito ao Abono no ano-base. Os dados dos empregados são verificados à luz das informações constantes nos sistemas da Receita Federal e no CNIS. A lista é entregue à Strab e, também, lançada no Sistema Carteira de Trabalho Digital, onde fica disponível para que os empregados saibam que estão habilitados.
Na fase de concessão, a lista definitiva, com o cronograma de pagamentos (ordens de pagamento) , é encaminhada aos operadores do Abono (à Caixa e ao BB) .
O pagamento é descentralizado mediante contrato com a Caixa e com o BB, em cumprimento ao art. 9º-A, § 1º, da Lei 7.998/1990 (incluído pela Lei 13.134/2015) .
A Rais e o eSocial
De acordo com o art. 164, alínea "d", do Decreto 10.854/2021, as informações registradas na Rais podem ser utilizadas pelo Ministério para a viabilização da concessão e do pagamento do Abono Salarial.
Desde a sua criação, a recepção e o processamento dos registros da Rais são feitos pelo Serviço Federal de Processamento de Dados (Serpro) , conforme o art. 4°, § 1º, do Decreto 76.900/1975.
O art. 2º, caput, da Portaria SEPT 1.127/2019 estabeleceu que a partir do ano-base de 2019, os registros referentes à Rais seriam lançados no eSocial. A substituição dos lançamentos na Rais pelo eSocial depende do andamento do cronograma de implantação do eSocial definido na Portaria SEPRT 1.419/2019 (Apêndice 1) .
Entretanto, devido a atrasos na implementação do eSocial, até o início do ano de 2020 apenas as entidades dos grupos 1 e 2 do Quadro 1 (Apêndice 1) estavam enviando as informações no eSocial. As entidades dos grupos 3, 4, 5 e 6 ainda continuavam operando com a Rais.
Portanto, para o ano-base de 2020, a habilitação ao Abono Salarial de empregados de empresas dos grupos 1 e 2 depende da integridade dos registros do eSocial. Para os demais empregados e para os servidores públicos, a habilitação será feita com base nos registros da Rais.
Contrato de prestação de serviços de tecnologia da informação
A prestação de serviços de tecnologia da informação para execução de diversos programas do governo federal, decorrentes da função programática "Trabalho", tais como Seguro Desemprego e Abono Salarial, atualmente é realizada no âmbito do Contrato 17/2021 (peça 25) , celebrado entre o Ministério da Economia e a Empresa de Tecnologia e Informações da Previdência - Dataprev, em 25/5/2021.
O contrato foi resultado da unificação dos contratos administrativos então vigentes (06/2018, 18/2018, 25/2018 e 04/2020) , que eram também celebrados com a Dataprev. O valor do contrato é de R$ 529.984.940,10 (quinhentos e vinte e nove milhões, novecentos e oitenta e quatro mil, novecentos e quarenta reais e dez centavos) , com prazo de vigência de 24 (vinte e quatro) meses, podendo ser prorrogado por até 60 (sessenta) meses.
O Apêndice A do contrato (peça 25, p. 10 a 43) , assim descreve o objeto: contratação do serviço de produção de soluções estratégicas, departamentais e estruturante do Ministério da Economia. Os serviços e soluções são descritos como: "realizar a produção de soluções para hospedagem e processamento de dados, sistemas informatizados, soluções analíticas e portais web sob a gestão do Ministério da Economia, em ambientes operacionais independentes. Esses ambientes incluem as aplicações, os bancos de dados e a infraestrutura necessária para a execução do serviço, com o objetivo de prover a disponibilidade das soluções para a utilização por seus usuários".
De forma exemplificativa, o contrato abrange os seguintes sistemas: Seguro Desemprego (SD) , Sistema de Abono Salarial PIS-PASEP (ASPP) , Intermediação da Mão de Obra (IMO) , Cadastro Geral de Empregados e Desempregados (Caged) , Base de Gestão do eSocial; Trabalho (BgeTrab) , Carteira de Trabalho, Programa de Geração de Emprego e Renda (Proger) , Sistema de Gestão Operacional (SIGOC-SGC-CTER) , Classificação de Ocupação (CBO) e outros.
Apesar de o contrato ter sido celebrado com o Ministério da Economia, atualmente, conforme já mencionado, as políticas relacionadas à função Trabalho são de responsabilidade do MTP.
No âmbito da auditoria, o MTP requisitou que a Dataprev realizasse uma extração dos dados do sistema transacional, criando três arquivos de dados. Um referente às habilitações do Abono Salarial, um referente aos pagamentos efetuados aos beneficiários e um contendo as informações sobre os recursos administrativos impetrados pelos trabalhadores que tiveram seu Abono Salarial negado. Os três arquivos foram enviados para esta equipe de auditoria e carregados no LabContas, o servidor SQL do próprio TCU.
3 - ACHADOS DE AUDITORIA
Os achados da auditoria estão organizados de acordo com os assuntos avaliados no trabalho: habilitação e concessão (Achado 1) e recursos administrativos e concessões por via judicial (Achados 2 a 4) .
Vale ressaltar que os achados se basearam em reuniões, entrevistas, solicitações de auditoria, além de cruzamentos e avaliação de dados feitos pela equipe da SecexPrevidência, com o apoio, em algumas tipologias específicas, da Secretaria de Fiscalização de Integridade de Atos e Pagamentos de Pessoal e de Benefícios Sociais (Sefip) .
3.1. Habilitação e Concessão do Abono Salarial 
O Abono Salarial, disciplinado pela Lei 7.998/90, é um benefício pago ao trabalhador anualmente, no valor máximo de um salário-mínimo vigente na data do pagamento.
Segundo o art. 9º da citada lei, é assegurado aos trabalhadores que recebam em média até dois salários-mínimos de remuneração mensal de empregadores contribuintes do PIS ou do PASEP, que tenham exercido atividade remunerada pelo menos durante 30 dias no ano-base e que estejam cadastrados há pelo menos 5 anos no Fundo de Participação do PIS-PASEP ou no Cadastro Nacional de Informações Sociais (CNIS) .
O macroprocesso relativo ao Abono Salarial está simplificado na figura abaixo:
Figura 4 - Mapa de processo simplificado do abono salarial

Conforme mapa acima, a Secretaria de Trabalho (Strab/MTP) é a unidade do Ministério do Trabalho e Previdência responsável pela contratação da Dataprev e detém ainda a gestão do Programa do Abono Salarial, inclusive no que se refere à gestão de riscos e controles internos do programa;
A Dataprev é empresa estatal responsável pelo processamento dos dados do Abono Salarial, incluindo os cruzamentos com outras bases com vistas a evitar fraudes;
A Caixa Econômica Federal atua como agente responsável pelo pagamento do Abono Salarial, aos beneficiários do Programa de Integração Social (PIS) e o Banco do Brasil S.A. é o responsável pelo pagamento aos beneficiários do Programa de Formação do Patrimônio do Servidor Público (Pasep) ;
Os macroprocessos de habilitação e concessão do Abono Salarial, descritos acima, começam com o envio, pelo Serpro, da Rais referente ao ano-base à Dataprev.
A partir desse envio, a Dataprev, por meio do Laboratório de Análise de Riscos, recepciona a Rais, realiza a checagem e o cruzamento da base de dados com outras bases de dados do Governo Federal, bem como conclui a etapa de habilitação do benefício.
Tendo passado por todas essas etapas, o lote com os beneficiários habilitados vai para a etapa de pagamento, o qual é encaminhado à Caixa Econômica Federal e ao Banco do Brasil, para liberação do Abono Salarial ao beneficiário final.
Não passando em alguma das etapas, o requerimento é indeferido e é facultado ao trabalhador ingressar com recurso administrativo.
Feita essa introdução, abordaremos a seguir as falhas detectadas na concessão do benefício e nos controles internos do Programa.
Achado 1 -	Falhas de habilitação do abono salarial, possibilitando o pagamento indevido a beneficiários do programa.
Diante das regras estipuladas no art. 9º da Lei 7.998/90, a equipe efetuou levantamentos da consistência das bases de dados, bem como avaliou os controles internos utilizados pelo programa para garantir a fidedignidade das informações e a correta utilização dos recursos públicos envolvidos no programa.
Foram testadas as bases de dados segundo os critérios de elegibilidade do programa, quais sejam: a) pagamento do limite de um salário-mínimo referente ao ano-base; b) remuneração média mensal de até dois salários-mínimos; c) cadastro no PIS/Pasep há pelo menos cinco anos e d) exercício de atividade remunerada de pelo menos trinta dias no ano-base, bem como foram apontadas algumas inconsistências detectadas nas bases de dados utilizadas pelo programa. 
Vale ressaltar que os cruzamentos de dados foram realizados no âmbito do TC-Processo 007.641/2022-2, pela equipe de fiscalização contínua de benefícios da Sefip/Dibes. A seguir, serão discorridas as análises de cada um dos critérios e das inconsistências citados:
Pagamento acima do limite de um salário-mínimo referente ao ano-base
Após a análise da base de dados dos habilitados do programa, foram detectados pagamentos acima de um salário-mínimo a 382 beneficiários, totalizando o montante de R$ 697.304,00, em desacordo com os limites estabelecidos no art. 9º, caput, da Lei 7.998/1990. 
Do total de indícios, foram selecionados, na base do PIS-PASEP, 37 trabalhadores que receberam mais que um salário-mínimo no ano-base 2020. Os dados desses trabalhadores na Rais foram analisados com o intuito de verificar a confiabilidade dos controles internos do programa. Nessa amostra, os problemas detectados na base de habilitados, detalhados no anexo (peça 28) , podem ser sintetizados como:
- 7 empregados receberam acima do valor do salário-mínimo a despeito de constarem na base do PIS-PASEP como tendo recebido apenas um Abono. Esses empregados constam na base da Rais como tendo apenas um vínculo trabalhista.
- 11 empregados receberam dois Abonos, a despeito de possuírem apenas um vínculo empregatício. Cinco utilizaram o mesmo código PIS-PASEP e seis utilizaram dois códigos de PIS-PASEP diferentes;
- 11 empregados receberam dois Abonos, com dois vínculos empregatícios diferentes. Dois utilizaram o mesmo código PIS-PASEP e nove utilizaram dois códigos de PIS/PASEP diferentes;
- 2 empregados receberam dois Abonos com três vínculos empregatícios diferentes. Um utilizou o mesmo código de PIS-PASEP e o outro utilizou dois códigos diferentes de PIS-PASEP. 
- 6 empregados receberam quatro Abonos Salariais utilizando dois códigos diferentes de PIS-PASEP. Um empregado possuía apenas um vínculo empregatício e cinco empregados possuíam dois vínculos trabalhistas.
Portanto, dos 37 casos analisados, em 26 o pagamento a maior parece estar associado à multiplicidade de vínculos ou de códigos de PIS-PASEP por parte do empregado, e na falha da Dataprev em identificar, nesses casos, que os diferentes vínculos e códigos PIS-PASEP pertencem a um mesmo trabalhador. Em onze casos, a análise realizada não identifica o que causou o possível pagamento indevido.
Remuneração média mensal acima de dois salários-mínimos
Foram detectados indícios de pagamentos irregulares de Abono Salarial a trabalhadores com média salarial acima de dois salários-mínimos, contrariando o estabelecido no art. 9º da Lei 7.998/1990.
Com base na regra prevista na Lei 7.998/1990, para uma amostra aleatória de 20.706 recebedores do Abono que o TCU possui dados do CNIS, a Dibes/Sefip realizou o cruzamento entre essas bases na busca por beneficiários que percebam média salarial acima de dois salários-mínimos. Considerando a proporção de indícios encontrados nessa amostra e o universo de 23.790.083 Abonos, são apresentados o quantitativo de indícios encontrados e a estimativa de indícios na população:
Tabela 2 - Abonos concedidos a beneficiários acima de dois salários-mínimos
	Média salarial apurada
	Quantidade de abonos
	Valores totais pagos
	Estimativa de abonos
	Estimativa de valores

	a. Sem salários
	78
	48.581,00
	40.202
	26.914.940,58

	b. (2-5] salários-mínimos
	436
	508.535,00
	468.645
	563.821.600,14

	c. (5-10] salários-mínimos
	11
	11.413,00
	12.635
	13.109.432,27

	d. (10-...) salários-mínimos
	6
	8.484,00
	6.892
	9.745.064,69

	Total
	531
	577.013,00
	528.375
	613.591.037,68

Além da tipologia aplicada, foi efetuado o cruzamento de dados na busca de beneficiários que tivessem vínculo com o serviço público das três esferas de governo. Nesse cruzamento, obtivemos o seguinte cenário:
Tabela 3 - Abonos concedidos a beneficiários com vínculos com o serviço público
	SERVIDOR_BASE
	Quantidade de abonos pagos

	EXTRASIAPE
	5.255

	TCE/PB
	709

	TCE/MA
	501

	ESTADO_MUNICÍPIO
	12.731

	SIAPE
	7.570

	Total
	26.766

Diante dos indícios de irregularidades, analisamos uma amostra de 57 beneficiários do abono salarial (peça 27) , a fim de proceder aos testes de controle dos benefícios. 
Foram confrontadas informações da Rais com os sistemas do CNIS, do Siape, Extrasiape e de bases de dados dos estados e municípios. 
Após os testes, do total da amostra de indícios encontrados, os resultados apontam que ficou evidenciado (peça 27) que:
- 29 deles constam no CNIS com média salarial acima de 2 salários-mínimos e os controles de cruzamento do ministério não detectaram as irregularidades;
- em 15, tanto a base da Rais como o CNIS demonstraram renda compatível com as regras de recebimento do benefício. Nesses casos, foram identificados como indícios de irregularidades, por terem sido detectados pelo cruzamento com as bases de estados e municípios e do ExtraSiape, as quais não fazem parte da rotina de cruzamentos de dados do MTP;
- em 13, a base CNIS não apresenta dados de remuneração referente ao ano-base de 2020, apresentando divergências com a Rais.
Diante dos cruzamentos e testes de controle realizados, constatou-se que 29 casos da amostra de indícios de irregularidades poderiam ser identificados com o cruzamento com a base do CNIS.
Conforme mapa de processo encaminhado pela equipe do MTP (peça 24) , esse confronto da base Rais com o CNIS já é considerado rotina de trabalho da Dataprev. No entanto, deve haver os aprimoramentos, pois os testes evidenciaram fragilidades nesse cruzamento realizado.
Os outros 15 indícios da amostra identificada são provenientes de bases de dados que o MTP não possui, necessitando que o Ministério amplie seu acesso a bases de estados e municípios, bem de outros órgãos da Administração Federal, não participantes do Siape.
Beneficiários cadastrados no PIS/Pasep há menos de cinco anos
A exigência de estar cadastrado há pelo menos cinco anos no Fundo de Participação PIS-PASEP ou no Cadastro Nacional do Trabalhador está prevista no art. 9º, inciso II da Lei 7.998/90.
Diante dessa exigência, fizemos o cruzamento da base de habilitados com outras bases de dados dos governos Federal, estaduais e municipais, a fim de obter indícios de descumprimento da legislação do benefício. Verificamos as seguintes inconsistências na base de habilitados ao Abono Salarial disponibilizada pelo Ministério do Trabalho e Previdência:
Foram encontrados 193 casos de beneficiários cuja inscrição no PIS-PASEP ocorreu em 2016 ou posteriormente, somando R$¿203.919,00 em pagamentos. 
Encontramos ainda 130 trabalhadores com data de inscrição em 1500 e 7 com data de inscrição nula, ou seja, com evidentes erros de preenchimento em uma informação essencial para a concessão do benefício do Abono Salarial, somando R$¿130.492,00 em pagamentos.
Também foram encontrados 1.322 casos de trabalhadores com inscrição em 1945 ou antes, ou seja, que realizaram a inscrição há pelo menos 75 anos, somando R$¿1.242.199 em pagamentos. Se considerarmos a idade de início da vida laboral como quatorze anos, estaríamos falando de trabalhadores com pelo menos 89 anos de idade, situação que exigiria uma análise mais detalhada por parte dos gestores.
De forma resumida, ao avaliar a base de gestão do Abono Salarial, foram identificados 330 casos em que o critério de cinco anos de cadastro não foi atendido ou não foi possível avaliar se foi atendido e 1.322 que mereceriam uma análise mais detalhada antes da concessão. Não foi identificada uma causa específica para essas situações.
Exercício de atividade remunerada de menos de trinta dias no ano-base.
A exigência de exercício de atividade remunerada há pelo menos 30 dias no ano-base está prevista no art. 9º, inciso I da Lei 7.998/90.
Diante dessa exigência, a equipe da Dibes/Sefip realizou o cruzamento da base de habilitados com um extrato de 300 mil registros da base do CNIS, a fim de obter indícios de descumprimento da legislação do benefício. Verificou-se inconsistências na base de habilitados ao Abono Salarial disponibilizada pelo Ministério do Trabalho e Previdência, abaixo detalhadas.
Foram concedidos 1.090 Abonos Salariais a beneficiários que não satisfizeram a condição de ter trabalhado ao menos 30 dias no ano-base. Considerando o cruzamento ter sido realizado apenas com um extrato do CNIS, contendo informação apenas para 20.706 abonos, estima-se que no universo de 23.783.747 abonos, existam 995.871 Abonos pagos a beneficiários que não satisfizeram a condição de ter trabalhado 30 dias.
Diante desses indícios, foram realizadas consultas no CNIS e na Rais para cada um dos empregados listados em uma amostra de 29 pagamentos relativos ao ano-base 2020 (peça 24) . Dos 29 pagamentos listados na amostra:
- em apenas quatro pagamentos, o período trabalhado coincide na Rais e no CNIS, sendo que um dos casos tem apenas 29 dias trabalhados, o que caracteriza a irregularidade do pagamento;
- nos outros 25 pagamentos, em que há diferença entre os registros da Rais e do CNIS: há quatro registros com tempo de serviço zerado no CNIS, a despeito de haver período trabalhado na Rais; há seis empregados cujos tempos de serviços na Rais e no CNIS são diferentes, mas em ambas as bases há data de admissão e de desligamento, em todos os casos o tempo de serviço na Rais é maior que 30 dias; outros quinze empregados listados na amostra tem o registro de admissão mas não têm a data de desligamento no CNIS;
- há ainda quatro empregados que constam na Rais como tendo trabalhado todo o ano de 2020, mas, de acordo com o CNIS, não trabalharam nenhum dia.
Como visto nas situações descritas pela análise da amostra, a principal causa para a constatação está nas diferenças de informação entre o CNIS e a Rais. Tais situações exigiriam uma análise mais detalhada por parte dos gestores, para averiguação dos casos em que o critério dos trinta dias está sendo efetivamente atendido.
Conclusão:
Com base nos indícios de irregularidades apontados no cruzamento de dados, fica evidente as inconsistências nos controles internos do MTP acerca da operacionalização do Abono Salarial.
A análise das amostras do benefício indicou a existência de problemas relacionados a todos os critérios legais de concessão do Abono, conforme evidenciado nesse achado.
Houve beneficiários que receberam acima de um salário-mínimo, contrariando o disposto no art. 9º, caput, da Lei 7.998/90.
Ocorreram registros de beneficiários com renda média salarial de dois salários-mínimos, assim como beneficiários com inscrição inferior a cinco anos no Fundo de Participação no PIS-PASEP. Ainda tivemos pagamentos a pessoas que trabalharam menos do que trinta dias no ano-base.
As análises das amostras e registros na Rais demonstraram uma série de inconsistências na principal base de dados do Programa, haja vista a Rais corresponder a um sistema de informações obtidas de forma declarativa e não gerar qualquer obrigação a pagar para o empregador, o que pode facilitar a ausência de informações, ou ainda a inserção de dados errados e/ou incompletos.
Conforme as informações do presente achado, o MTP deve fortalecer os controles do programa, pois a maior parte dos indícios de irregularidades foram obtidos por meio da análise de bases de dados do próprio Governo Federal, principalmente pelo CNIS.
Outra importante oportunidade de melhoria consiste na ausência de cruzamento de dados com informações sobre vínculos de segurados de regimes públicos de outros entes estatais.
 Situação semelhante foi apontada no 6º Relatório de Acompanhamento do Auxílio Emergencial (TC Processo 016.827/2020-1) . Na ocasião, foi constatado que a ausência de um sistema integrado de dados com informações sobre os segurados de todos os regimes públicos de previdência, previsto no art. 12 da Emenda Constitucional 103, de 12 de novembro de 2019, e em normativos anteriores, permitiu o deferimento do auxílio a pessoas que não satisfaziam condições de elegibilidade, dentre as quais, segurados de RPPS/RPC de Estados e de Município.
Para prevenir futuros erros dessa natureza, o Acórdão 3142/2021-TCU-Plenário, de relatoria do Ministro Bruno Dantas, em seu item 9.4, determinou ao Ministério do Trabalho e Previdência medidas para a instituição do referido sistema. A implementação do referido sistema encontra-se à cargo da Secretaria de Previdência (Sprev) , que compõe o mesmo Ministério que a Strab, e a interação entre as duas unidades é essencial para prevenir algumas das impropriedades aqui constatadas.
Dessa forma, propõe-se, com fundamento no art. 43, inc. I, da Lei 8.443/1992, c/c com o art. 250, inc. II, do Regimento Interno do TCU (RITCU) e art. 11 da Resolução TCU 315/2020, determinar ao Ministério do Trabalho e Previdência que, no prazo de 90 dias, adote as providências necessárias para:
a) assegurar que o contrato com a Dataprev, ou outro instrumento que o venha a substituir (referente à operacionalização dos cruzamentos de dados que verificam a elegibilidade dos trabalhadores) preveja o cumprimento integral do artigo 9º da Lei 7.998/1990, que rege o pagamento dos benefícios do Abono Salarial;
b) assegurar os meios necessários e suficientes para exercer de forma eficaz seu dever fiscalizatório, atribuído no art. 23 da Lei 7.998/1990, c/c inc. XII, do art. 18 do Decreto 11.068/2022, de forma a:
1. garantir a consistência e validade dos dados utilizados para validar a concessão do Abono Salarial; 
2. utilizar outras bases de dados, como o CNIS e o eSocial, para validar as informações oriundas da Rais;
3. formalizar/indicar as bases de dados e os critérios (tipologias) utilizados pelo operador de tecnologia da informação (Dataprev ou outro que o venha a substituir) para a elegibilidade dos beneficiários do Abono Salarial, a cada lote de pagamento do benefício e
4. garantir que os relatórios de fiscalização do contrato contenham claramente a informação de que a empresa contratada observou os dispositivos do artigo 9º da Lei 7.998/1990.
Também seria importante recomendar que a Secretaria de Previdência Social e a Strab atuem conjuntamente para identificar detentores de cargos públicos que venham a ser indevidamente habilitados para receber o Abono Salarial, lançando mão do sistema integrado de dados de que trata o art. 12 da Emenda Constitucional 103, de 12 de novembro de 2019, bem como outros recursos que tenham a disposição, como o CNIS-RPPS, e considerando o determinado por este Tribunal no item 9.4 do Acórdão 3142/2021-TCU-Plenário.
3.2. Recursos Administrativos e concessões por via judicial
O macroprocesso do recurso administrativo no Abono Salarial começa a partir do indeferimento do benefício, quando o requerente solicita a revisão do seu pretenso direito.  
O solicitante pode recorrer via e-mail, pelo telefone 158, com o apoio de um atendente, ou, ainda, presencialmente, indo a uma das unidades da Superintendência Regional do Trabalho do seu estado. 
O recurso é então analisado por um agente do Ministério e, se procedente, segue para a etapa de pagamento. Considerado improcedente, o trabalhador é notificado, podendo entrar com novos recursos.
No caso de indeferimento do recurso, o solicitante pode optar por recorrer pela via judicial, uma vez que o inciso XXXV do art. 5º da Constituição Federal da República Federativa do Brasil de 1988 assegura a inafastabilidade do acesso à Justiça, definindo que a lei não excluirá da apreciação do Poder Judiciário lesão ou ameaça a direito.
Optando por esse caminho, o trabalhador deve peticionar junto ao judiciário que, após o recebimento da ação, solicita informações sobre os motivos do indeferimento ao MTP, por meio da Advocacia Geral da União. 
O Ministério faz o levantamento das razões que levaram ao indeferimento do pedido e o encaminha ao juízo solicitante que decide pela procedência ou não do pleito.
A partir daí o julgador decide pela procedência ou não do pedido. Se improcedente, há a notificação do solicitante que poderá ainda recorrer da decisão. Se procedente, encaminha ao MTP a sentença ordenando o pagamento do benefício e estabelecendo os valores e os prazos para cumprimento da ordem.
Feito esses apontamentos, destacamos que desde o início da admissão pelo MTP de recursos pela via administrativa, em abril do ano corrente, o número de solicitações de revisão tem aumentado significativamente. Em quatro meses o número de recursos impetrados superou os 170.000. 
Se por um lado faz-se valer o direito de o trabalhador recorrer da negativa a esse direito constitucional, por outro pôde-se constatar nesse trabalho de auditoria que que existem falhas no fluxo processual dos recursos administrativos do Abono que precisam ser corrigidas. Grande parte dessas falhas são decorrentes da ausência de controles internos do Ministério sobre as ações do Programa e da falta de normativos que regulamentem de forma adequada toda a sua processualística.
Essas mesmas falhas foram detectadas nos processos relativos aos pagamentos do benefício realizados pela via judicial. Observou-se que a Strab não tem identificado os motivos de judicialização dos Abonos pagos por determinação judicial, importantes não só para o controle dos gestores do Programa como para identificação das rotinas ou fases que estejam prejudicando o usufruto do direito pelo trabalhador.
Feito esse breve resumo, passamos à análise dos achados da presente auditoria.
Achado 2 -		Falhas no fluxo processual dos recursos administrativos do Abono Salarial
O fluxo recursal do Abono Salarial é incipiente e possui falhas. Atualmente, no Programa não existe uma instância revisora diferente daquela que prolatou a decisão, indo de encontro ao previsto no art. 56, § 1º, da Lei 9.784/1999, lei que disciplina e regulamenta os processos administrativos no âmbito da Administração Pública Federal.
Além disso, não existe a possibilidade de o trabalhador interpor recurso por meio do Portal Emprega Brasil do MTP, principal canal de comunicação do governo com o trabalhador, contrariando os princípios da eficiência, da ampla defesa e do contraditório, dispostos no art. 2º da Lei supracitada. 
Tais falhas, em primeira análise, são decorrentes da ausência de previsões normativas e de sistemas de informação propícios para melhorar a eficiência do Programa, ocasionando no cerceamento do pleno direito do trabalhador ao benefício.
A possibilidade de o trabalhador recorrer administrativamente de indeferimentos do pedido ao Abono Salarial é recente. Somente a partir de 10 de abril de 2022 que se iniciou o processo de acolhimento, pelo Ministério do Trabalho e Previdência (MTP) , de recursos para a revisão de valores e para a contestação dos pedidos não concedidos.  
Na prática, os recursos são analisados por agentes das regionais dotados de perfis específicos no Sistema do Abono Salarial PIS-PASEP, os quais também são responsáveis pelas análises dos recursos impetrados contra os indeferimentos do Seguro Desemprego. 
Ao analisar o recurso, o agente efetua a averiguação dos critérios de elegibilidade sobre o direito ao recebimento do benefício com o (s) motivo (s) que causou (aram) seu impedimento, baseando-se nos seguintes critérios: bases de dados da Receita Federal do Brasil; base do Cadastro Nacional de Informações Sociais-CNIS; dados do e-Social; base da Rais; base do FGTS; ausência de documentos apresentados pelo trabalhador ou pelo empregador e ainda o não cumprimento pelo trabalhador dos critérios de habilitação previstos na Lei 7.998 de 1990. 
Cada impedimento é acompanhado de uma avaliação do analista para confirmar se foi baseado em informações corretas, advindas das bases do governo, ou se foram decorrentes de inconsistências que, segundo os próprios gestores, ainda ocorrem no sistema. 
Caso deferido, as informações sobre a concessão ficam disponíveis na Carteira de Trabalho Digital do trabalhador e no portal gov.br, com o valor, a data prevista do recebimento e o banco pagador. Já no caso dos indeferimentos, o trabalhador pode recorrer utilizando as vias recursais atualmente disponíveis.
Indo aos números, somente do início de abril até o final de maio de 2022, foram interpostos 61.436 recursos administrativamente. Se considerarmos de abril a julho de 2022 já haviam sido registrados 170.407 recursos relativos aos anos-base 2017, 2018, 2019 e 2020, ou seja, uma média de 42.600 recursos impetrados mensalmente.   
Desse montante, 71,5% desses recursos (121.977) foram deferidos manualmente pelos agentes, demonstrando que há problemas no processamento automático das análises. Somente 7.773 foram novamente indeferidos (4,5%) e 217 deferidos parcialmente (0,12%) . Ainda foram identificados 2.917 recursos em análise e 37.526 com o status cadastrados, aguardando na fila para análise.  
Se consideramos somente os indeferidos e deferidos parcialmente, são 7.990 recursos distribuídos entre 5.095 trabalhadores que pediram revisão da decisão duas ou mais vezes. Hoje, no Abono, o trabalhador pode recorrer do indeferimento quantas vezes lhe convier. 
Somente entre abril e julho de 2022, 165.224 CPFs interpuseram recursos, sendo que 5.028 desses trabalhadores recorreram duas vezes, 46 recorreram três vezes e 23 empregados recorreram até quatro vezes da negativa ao benefício, ou seja, sem limitação para a interposição de recursos referentes ao mesmo ano-base e beneficiário. 
Segundo a Coordenação-Geral de Gestão de Benefícios (CGGB) , esses números tendem a crescer. A expectativa é de que haja, ainda neste ano, um volume considerável de novos recursos por haver trabalhadores com pagamentos pendentes relativos ao ano-base 2019 e pagamentos do benefício não sacados nos últimos cinco anos. 
Ao serem questionados sobre a possibilidade de recursos infinitos para um mesmo trabalhador, os gestores informaram que não há limitação de recursos no sistema que rege o Programa, mas que será proposto ao Conselho Deliberativo do Fundo de Amparo ao Trabalhador (Codefat) a limitação para dois do número de recursos admissíveis. Nessa mesma esteira, seguindo orientação da Procuradoria-Geral da Fazenda Nacional (PGFN) , também será proposta a limitação do prazo prescricional do direito de recorrer em 5 anos, que atualmente também não possui limitação no sistema. 
Com relação às vias recursais, o trabalhador tem três canais para recorrer:  via e-mail, presencialmente, indo a uma das unidades da Superintendência Regional do Trabalho do seu estado ou, ainda, pelo telefone 158 com o apoio de um atendente. Porém, ainda não existe a possibilidade da via recursal pelo Portal Emprega Brasil, principal fonte de informação do governo para o trabalhador sobre o Programa. 
No Portal, o empregado consegue fazer consultas sobre o seu direito ou não ao benefício entre os anos de 2014 e 2020, contudo ainda não existe a possibilidade de recorrer administrativamente dos pedidos indeferidos, tampouco requerer revisão dos valores recebidos. 
Conforme exposto anteriormente, a possibilidade de o trabalhador recorrer administrativamente da negativa ao Abono é incipiente, contudo, os números mostram que cada vez mais o beneficiário tem buscado essa via para obtenção desse direito constitucional.
Assim sendo, é relevante destacar a necessidade de se criar base normativa que preveja a implantação de uma instância administrativa revisora, diferente daquela que prolatou a primeira decisão, a fim de rever de forma definitiva a primeira análise, evitando assim a interposição de recursos infinitos e o desperdício de recursos públicos, além de dar cumprimento à previsão legal contida no art. 56 e §§ da Lei 9.784/1999.
Ante todo o exposto, propõe-se recomendar ao MTP que atue em conjunto com o Codefat para normatizar o macroprocesso dos fluxos processuais relativos aos recursos administrativos do Abono Salarial, estabelecendo uma instância administrativa revisora, diferente daquela que prolatou a primeira decisão, a fim de decidir no mérito e de forma definitiva o objeto em questão, em cumprimento ao art. 56 e §§ da Lei 9.784/1999, e implementando regras que impeçam a impetração de recursos ilimitados.
Propõe-se ainda recomendar ao MTP que implemente sistemas de informação adequados no Portal Emprega Brasil, para facilitar o acesso remoto do trabalhador na interposição de recursos utilizando aquele canal, com o objetivo de melhorar a eficiência do Programa e atender aos princípios da eficiência, da ampla defesa e do contraditório, segundo determina o art. 2º da Lei 9.784/1999.
Achado 3 -	Número expressivo de indeferimentos indevidos revertidos por meio de recurso administrativo
No Abono foi identificado um número expressivo de benefícios que foram indeferidos automaticamente via Sistema, mas que por meio da análise manual dos servidores do MTP foram deferidos, a posteriori, pois atendiam os requisitos de concessão contidos no art. 9º da Lei 7.998/1990. Isso tem ocorrido, em larga escala, devido a inconsistências existentes nos dados da Relação Anual de Informações Sociais (Rais) , que serve como fonte de informação nas análises dos recursos, e cujos dados não são convalidados nem pela Dataprev, nem pelo Ministério, provocando indeferimentos indevidos a trabalhadores que teriam direito ao benefício. 
A Rais, segundo determina o inciso IV do art. 164 do Decreto 10.854/202, deve conter informações que servirão de subsídio no processo de concessão do Abono, além de prover elementos destinados a suprir as necessidades de controle, de estatística e de informações das entidades governamentais da área social.
O Serviço Federal de Processamento de Dados (Serpro) é a empresa responsável pela recepção, processamento e disponibilização da Rais, que é utilizada como espelho pela DataPrev no processamento do Abono desde o início de 2022. Nos exercícios anteriores o processamento e pagamento do benefício eram realizados pelo Banco do Brasil, para os trabalhadores vinculados ao Pasep, e pela Caixa Econômica Federal, para aqueles vinculados ao PIS. 
Gradualmente, a declaração da Rais vem sendo substituída pelo envio de informações via eSocial (Sistema de Escrituração Digital das Obrigações Fiscais, Previdenciárias e Trabalhistas) , atendendo aos comandos contidos no Decreto nº 8.373, de 11 de dezembro de 2014, contudo, ainda é um dos principais meios utilizados pelo governo para recebimento das informações providas pelas empresas. 
A equipe de auditoria identificou que muitos empregadores têm inserido informações incorretas na Rais, em descordo com o que prevê art. 3º da Portaria 14/2006 do extinto Ministério do Trabalho e Emprego e com o art. 25 da Lei nº 7.998/1990, provocando o indeferimento do benefício indevidamente a quem teria direito e gerando um número significativo de recursos desnecessários. Isso tem prejudicado as análises e o controle das ações do Programa por parte do Ministério. 
Importante ressaltar que, de acordo com o art. 3º da Portaria supracitada, o empregador que omitir informações ou prestar declaração falsa ou inexata na Rais ficará sujeito à multa, prevista no art. 25 da Lei nº 7.998/90. 
Com relação aos recursos, a partir da base de dados extraída pela Dataprev em meados de 2022, foram identificados um total de 170.407 recursos interpostos relativos aos anos-base 2017, 2018, 2019 e 2020. Desse total, 121.976 (71,6%) foram deferidos por atenderem os critérios legais de concessão e apenas 7.772 (4,6%) foram novamente indeferidos. Ainda, 37.526 (22%) estavam com o status "cadastrado", ou seja, na fila aguardando análise, 216 (0,13%) foram deferidos parcialmente e 2.917 (1,71%) estavam "em análise" pelos servidores.
Em uma outra avaliação feita, a equipe trabalhou sobre um extrato dessa mesma base com 30 beneficiários cujos recursos foram deferidos no ano-base 2020, após indeferidos pelo Sistema em primeira instância.  
Pode-se observar que 20 deles (67%) tinham no campo "Requisitos de Concessão Média Salarial" valores superiores a 2 salários-mínimos médios de remuneração mensal no período trabalhado, dois deles (7%) tinham no campo "Requisitos de Concessão Dias Trabalhados" menos de trinta dias trabalhados no ano-base em referência e um (3%) possuía no campo "Requisitos de Concessão Ano de Inscrição PIS/PASEP" menos de 5 anos de cadastro em um desses programas. Todos tiveram seus benefícios negados com base nas informações alimentadas no banco de dados, mas ao serem analisados pela via recursal foram deferidos por cumprirem os requisitos da Lei.  
Ao serem questionados sobre essas inconsistências, os gestores responderam que elas existem e que é preciso trabalhar na melhoria desses processos.
Em uma amostra analisada pela própria CGGB com cinco trabalhadores que tiveram seus recursos providos e cujos dados descumpriam o critério de cinco anos de cadastro no Pis/Pasep, o agente identificou que o espelho da base utilizada pela Dataprev continha apenas um vínculo, com data inferior a cinco anos de cadastro, portanto, o benefício foi suspenso. Ao checar o extrato dos trabalhadores no CNIS, foram identificados outros registros que atendiam esse critério, confirmando que o beneficiário fazia jus ao Abono.
Essas análises se basearam nos batimentos realizados entre os dados informados na Rais e no eSocial com as informações constantes do CNIS e da base cadastral da Receita Federal e ainda nos documentos físicos apresentados pelo trabalhador. 
Já analisando o número de recursos por Pis/Pasep, o TCU identificou que o número PIS 207.19510.88-5 aparecia vinculado a 36 CPFs diferentes, gerando, no caso de contestação do indeferimento, 36 diferentes recursos.  Em um outro caso, o PIS 123.00000.00-0 aparecia vinculado a 27 recursos relacionados a 14 diferentes CPFs. Foram encontrados outros casos como esses.
Pode-se observar ainda que, no primeiro caso, para cada um dos 36 CPFs aparecem dados idênticos em todos os campos da tabela, inclusive o número do recurso. Um dado se destacou: na coluna "requisitos de concessão média salarial" o valor que consta para a média salarial mensal no ano-base 2020 é 117,61 salários-mínimos, bem acima dos dois salários médios de remuneração mensal no período trabalhado e que servem de corte para o recebimento do Abono. Isso ocorreu porque foram somadas as médias salariais dos 36 empregados, fazendo com que os 36 recursos fossem indeferidos, prejudicando assim todos esses potenciais beneficiários. 
Outras inconsistências foram identificadas na base de dados alimentada pela Rais. Os campos contidos nas colunas "batimento óbito (CNIS) ", "batimento elos" e 'batimento CPF" também continham dados incorretos. 
Especificamente nos dados da coluna "batimento óbito (CNIS) ", a equipe identificou 9.843 pessoas como positivo para óbito, divergindo das informações contidas nas bases do CNIS e da Receita Federal (falsos-positivos) . 
Segundo técnicos da CGGB, quando do envio da Rais pelo empregador não há uma verificação da sua consistência ou da sua validade, permitindo que a empresa, por exemplo, inclua o mesmo PIS para diversos empregados. Essas falhas nas informações acabam por dificultar o acesso do empregado ao benefício, ensejando a aplicação de multa ao empregador, conforme prevê o art. 3º da Portaria 14/2006 do extinto Ministério do Trabalho e Emprego.
Por todo o exposto, conclui-se que a inserção de dados incorretos na Rais pelos empregadores e a ausência de verificação da consistência ou da validade desses dados por parte da Dataprev e do MTP tem gerado um número expressivo de indeferimentos incorretos (cerca de 72% dos recursos analisados) que poderiam ser evitados. E a lógica inversa também é verdadeira: tais erros e falta de verificação também geram possíveis pagamentos indevidos do benefício, o que poderá ser avaliado em outros achados deste relatório.
Importante destacar que a negativa indevida do Abono leva à ineficiência do fluxo processual relativo aos recursos administrativos e ao aumento do estoque de processos pendentes de análise, com o consequente aumento do tempo de espera para recebimento do benefício pelo trabalhador que já se contra em estado de vulnerabilidade. 
Cabe ressaltar ainda que, caso o MTP exercesse de maneira adequada a fiscalização dos contratos de TI com a Dataprev e com o Serpro, poderia apontar que a falta de consistência ou de validade dos dados da Rais impactam diretamente na eficiência das análises recursais. Assim sendo, é necessário que os procedimentos e obrigações referentes à operacionalização dos cruzamentos de dados que verificam a elegibilidade dos trabalhadores ao Abono estejam previstas no instrumento contratual e que o MTP exerça de maneira assertiva e adequada a fiscalização desses contratos.
Isto posto, propõe-se determinar ao MTP, no prazo de 90 dias, que:
aprimore os seus controles internos com o objetivo de assegurar os meios necessários e suficientes para exercer de forma eficaz seu dever fiscalizatório, atribuído no art. 23 da Lei 7.998/1990, c/c inc. XII, do art. 18 do Decreto 11.068/2022, de forma a garantir a consistência e validade dos dados utilizados para validar a concessão do Abono Salarial, evitando assim tanto concessões quanto indeferimentos indevidos.
adote as providências necessárias para assegurar que o contrato com a Dataprev, ou outro instrumento que o venha a substituir (referente à operacionalização dos cruzamentos de dados que verificam a elegibilidade dos trabalhadores) , preveja o envio de relação de trabalhadores cujos empregadores prestaram informações falsas ou inexatas na Rais, para permitir o cumprimento do disposto no art. 3º da Portaria 14/2006 do extinto Ministério do Trabalho e Emprego e o art. 25 da Lei nº 7.998, de 1990 pela SIT.
Também seria importante recomendar que o Ministério implemente mecanismos para avaliação contínua e sistemática dos resultados dos recursos administrativos do Abono Salarial, de forma a obter informações robustas para as tomadas de decisão que visem a solucionar os problemas que levam à impetração de recursos administrativos e, em última análise, a indeferimentos indevidos.
Achado 4 -	Falhas nos controles referentes aos pagamentos de Abono Salarial por determinação judicial
A Strab não identifica os motivos de judicialização dos Abonos Salariais pagos por determinação judicial. A identificação das causas da judicialização é importante para o conhecimento pelo gestor e para a segunda linha de controle, por evidenciar quais rotinas ou fases do processo estejam dificultando o usufruto do direito pelo trabalhador ou estejam causando ineficiências na habilitação, concessão e pagamento do abono. 
O escopo da análise referente a esta constatação abrangeu os abonos salariais referentes aos anos-base de 2004 a 2019. Nessa época, o Banco do Brasil e a Caixa eram os agentes operadores do abono, ou seja, eram responsáveis pela habilitação dos trabalhadores mediante a avaliação do período trabalhado no ano-base, das informações salariais e do tempo de vínculo.
Atualmente, essas tarefas são feitas pela Dataprev. O BB e a Caixa são responsáveis apenas pelos pagamentos. Entretanto, como nos pagamentos aqui analisados se referem à época em que a habilitação ainda era feita pelos agentes operadores, o Ministério encaminhou separadamente uma lista de pagamentos judiciais do Banco do Brasil e outra da Caixa. As listas contêm Abonos pagos judicialmente referentes aos anos-base 2004 a 2019.
O Banco do Brasil encaminhou uma lista com 462 pagamentos judiciais sem informar os motivos da judicialização (peça 13, p. 12-20) , em desacordo ao que fora solicitado pela equipe de auditoria. Posteriormente esclareceu que fizera um refinamento no arquivo por intermédio de consulta manual aos processos de pagamento (peça 13, p. 21) resultando em 102 pagamentos judiciais com os devidos motivos da judicialização (peça 13, p. 22) . Observa-se que apesar da consulta manual feita pelo Banco nos 462 processos de pagamento judiciais, em 360 (78%) destes não foi possível indicar os motivos da judicialização.
Os motivos da judicialização informados nos 102 pagamentos do BB (peça 13, p. 22) foram: 5 pagamentos a dependentes em caso de morte do titular, amparados na Lei 6.858/1980; 62 casos de inventário formal de partilha de bens; e 33 de abonos já devolvidos ao FAT por não haver sido sacado no tempo determinado no calendário oficial (peça 13, p. 22) . 
Os principais problemas nos pagamentos judiciais do BB foram: 1) 78% dos pagamentos judiciais não indicavam os motivos da judicialização; 2) dos 102 pagamentos que apresentaram o motivo da judicialização, 67 ações judiciais (65%) foram movidas por herdeiros para receberem os abonos originalmente devidos aos titulares. 
Quanto aos pagamentos judiciais da Caixa, tendo em vista que aquela instituição encaminhou uma lista com 1.049 benefícios judiciais sem indicar os motivos da judicialização (peça 13, p. p. 29-47) , foi separada uma amostra aleatória de 35 pagamentos para que a Strab solicitasse que a Caixa informasse os motivos da judicialização (peça 22, p. 1-2) .
Na análise dos 35 pagamentos judiciais da Caixa, há um caso em que o interessado questionava a sua inabilitação (3% da amostra) ; dezoito pagamentos a herdeiros devido ao falecimento do titular (51%) e dezesseis pagamentos que apresentaram descrição da motivação de forma genérica (46%) impossibilitando a compreensão do real motivo da judicialização (peça 22, p. 3-6) .
Portanto, os principais problemas dos Abonos judiciais da Caixa foram 1) a maioria das ações (51% da amostra) foram movidas por herdeiros para receberem os abonos originalmente devidos aos titulares; 2) 45% da amostra apresentou descrição da motivação de forma genérica impossibilitando a compreensão do real motivo da judicialização.
Nos abonos do Banco do Brasil e da Caixa, a grande incidência de abonos reclamados por herdeiros indica que o órgão não tem uma rotina para resolver essas questões no âmbito administrativo, além de caracterizar duplicidade de esforços pela negativa administrativa e a posterior concessão judicial.
As descrições genéricas bem como a ausência de descrição específica dos motivos da judicialização:
a) prejudicam as ações de controle e de gestão no sentido de sanar problemas que estejam dificultando o interessado de exercer o direito ao Abono Salarial;
b) dificultam aos gestores e ao controle interno identificar possíveis falhas ou ineficiências que podem ter resultado inabilitação indevida de trabalhadores e 
c) compromete a tomada de decisão para prevenir os problemas que levam à impetração de ações judiciais e dificultam a estimativa para o provisionamento dos recursos para pagamento dessas despesas.
Cabe ressaltar que o Abono Salarial é direito constitucional previsto no art. 239, caput e § 3º, da Constituição da República e que as rotinas eficazes de controle interno têm o condão de atuar sobre os riscos com vistas à melhoria do desempenho organizacional, conforme as práticas relacionadas à gestão de riscos e controle interno C.1.1 e C.1.2 do Referencial Básico de Governança do TCU, 2ª Versão, Brasília 2014 (peça 23, página 57) .
Em conclusão, cabe observar que, embora a quantidade de ações judiciais, referentes aos pagamentos realizados até 2019, objetos desta auditoria, seja proporcionalmente pequena em relação ao universo de Abonos pagos, com recente implementação do processo de recurso administrativo, descrito no Achado 1 e no Achado 2, é esperado que ações judiciais se tornem mais frequentes devido a indeferimentos de recursos administrativos, o que demonstra a relevância desse tema. Assim, seria importante, de maneira semelhante ao proposto para os recursos administrativos, que os gestores implementem avaliações contínuas sobre essas situações. 
Ante a existência de abonos pagos judicialmente sem que os motivos da judicialização estejam descritas e de pagamentos judiciais com motivos descritos de forma genérica, deve-se recomendar ao MTP que:
a)	padronize as descrições dos motivos da judicialização fazendo constar, inclusive, o motivo pelo qual o trabalhador foi inabilitado e qual o dispositivo legal invocado pelo impetrante;
b)	implemente mecanismos para avaliação contínua e sistemática dos dados referentes aos pagamentos de Abono Salarial determinados por sentenças judiciais, de forma a obter informações robustas para as tomadas de decisão que visem a solucionar os problemas que levam à impetração de ações judiciais.
4 - COMENTÁRIOS DO GESTOR
O Relatório Preliminar (peça 30) foi encaminhado ao gestor por intermédio do Ofício 1/2022-TCU/SecexPrevidência (peça 35) . Os comentários da Coordenação-Geral de Gestão de Benefícios foram adicionados ao processo por intermédio da Nota Informativa SEI 2227/2022/MTP (peça 34) .
Com respeito ao Achado 1 (subitem 3.1) , o gestor informou que pretende analisar os dados para verificar se obtém os mesmos resultados que a equipe de auditoria (peça 34, p. 3) . A preocupação do gestor é eliminar a hipótese de que as constatações da auditoria possam ter sido influenciadas por erros nas bases de dados disponibilizadas para a equipe. Entretanto, essa verificação ainda não foi realizada motivo pelo qual o gestor não questionou o achado. Dessa forma, as questões apontadas pela equipe de auditoria permanecem, de modo que as propostas feitas no Relatório Preliminar devem ser mantidas.
Em comentário a respeito do Achado 2 (subitem 3.2) , o gestor ressaltou que a previsão de recurso administrativo é recente e que está em fase de aprimoramento do sistema e de aprovação da regulamentação pelo Codefat (peça 34, p. 3) . Tendo em vista que o processo ainda está em fase de implantação, as recomendações propostas no Relatório Preliminar devem ser mantidas.
Com respeito ao Achado 3, foi informado que as situações apontadas pela equipe estão sendo avaliadas e que o sistema de identificação dos trabalhadores está sendo aprimorado (peça 34, p. 4) . Tendo em vista que as questões ainda não foram resolvidas, as propostas feitas no Relatório Preliminar devem ser mantidas.
A respeito dos pagamentos judiciais (Achado 4) abordados no subitem 3.2, o gestor informou que os problemas apontados pela equipe de auditoria foram verificados até o ano-base de 2019 e que os pagamentos judiciais dos anos-base 2020 já são processados em um novo sistema que torna possível a visualização dos motivos da judicialização, conforme recomendado pela equipe de auditoria (peça 34, p. 4) .
A informação de que a partir de 2020 já é possível identificar o motivo da judicialização em princípio poderia tornar desnecessárias as recomendações preliminares a esse respeito. Entretanto, considerando que as recomendações estabelecem exigências mínimas como o motivo da judicialização, a indicação do dispositivo legal invocado e a avaliação contínua e sistemática dos dados dos pagamentos; e considerando que apenas com a informação do gestor não é possível atestar o cumprimento dessas exigências, devem-se manter as recomendações originais do Relatório Preliminar para possibilitar que o monitoramento verifique a suficiência das medidas implementadas.
O Quadro 1 contém um resumo da análise dos comentários do gestor. 
Quadro 1 - resumo da análise dos comentários do gestor
	Número do achado 
	Providências do gestor
	Análise da equipe

	Achado 1 (subitem 3.1) 
	Vai realizar procedimentos para verificar se as constatações da equipe estão corretas
	Mantidas as propostas

	Achado 2 (subitem 3.2) 
	Já há providências em implementação no órgão que visam a suprir as falhas verificadas pela equipe de auditoria
	
	Achado 3 (subitem 3.2) 
		
	Achado 4 (subitem 3.2) 

5 - CONCLUSÃO
Nesta auditoria operacional, que teve por objetivo foi verificar a eficiência e a regularidade dos pagamentos do Abono Salarial, por meio da avaliação dos controles internos do Programa, no período compreendido entre janeiro e dezembro de 2020, foram discutidos e analisados alguns aspectos relativos à gestão do Programa do Abono Salarial, apontando gargalos e oportunidades de melhoria. 
Foram analisados os macroprocessos de recursos administrativos contra decisões que negaram o benefício e de concessões de Abono Salarial por ordem judicial. Nesses dois casos foram detectadas a ausência de normativos que regulamentem de forma adequada os processos relativos aos recursos administrativos (Achado 2) , inconsistências nos campos da base de dados da Rais usada nas análises dos recursos administrativos do abono (Achado 3) , bem como falhas nos controles referentes aos pagamentos de Abono Salarial por decisão judicial (Achado 4) . 
Em relação à habilitação e concessão dos benefícios, a equipe realizou, a partir de cruzamento das bases de dados disponíveis, avaliações das causas das possíveis irregularidades detectadas. Foram constatadas falhas de habilitação do abono salarial, possibilitando o pagamento indevido a beneficiários do Programa (achado 1) .  
Com base nos indícios de irregularidades apontados no cruzamento de dados, ficam evidentes as inconsistências nos controles internos do MTB acerca da operacionalização do Abono Salarial. 
A análise das amostras do benefício indicou a existência de problemas relacionados a todos os critérios legais de concessão do Abono, conforme evidenciado no Achado 1. 
Houve beneficiários que receberam acima de 1 salário-mínimo, contrariando o disposto no art. 9º, caput, da Lei 7.998/90. 
Ocorreram registros de beneficiários com renda média salarial de 2 salários-mínimos, assim como beneficiários com inscrição inferior a 5 anos no Fundo de Participação no PIS-PASEP. 
Ainda tivemos pagamentos a pessoas que trabalharam menos de 30 dias no ano-base, como também pagamentos do benefício a pessoas falecidas.
Ressalta-se que uma das causas da repetição sistemática de pagamentos indevidos em benefícios sociais é a ausência de previsão contratual para Dataprev aferir os critérios legais e infralegais de elegebilidade, antes do pagamento. Dessa forma, se faz necessária expedição de determinação para correçao dessa falha crônica que ano após ano ocasiona pagamentos irregulares.
Conforme as informações do presente achado, o MTP deve fortalecer os controles do programa, pois a maior parte dos indícios de irregularidades foram obtidos por meio de bases de dados do Governo Federal. 
Com base nas análises feitas pela equipe e nas discussões com os gestores, foram sugeridas determinações e recomendações dirigidas à Secretaria de Trabalho, do Ministério do Trabalho e Previdência.
Espera-se que, com o trabalho desenvolvido, as discussões realizadas e as recomendações propostas, haja um aprimoramento da supervisão do Programa Abono Salarial, diminuindo os riscos de pagamentos irregulares de benefícios, bem como melhoras nos macroprocessos de recurso administrativos e de concessões de Abono Salarial por ordem judicial, de forma que os serviços prestados, de extrema relevância social, possam ser mais eficazes, eficientes e efetivos, atendendo melhor às necessidades atuais da sociedade. 
6 - PROPOSTA DE ENCAMINHAMENTO
Ante ao exposto, encaminhamos os autos a consideração superior, propondo:
determinar ao Ministério do Trabalho e Previdência, no prazo de 90 dias, com fulcro no art. 4º, inc. II, da Resolução TCU 315/2020 que adote as providências necessárias para:
assegurar que o contrato com a Dataprev, ou outro instrumento que o venha a substituir (referente à operacionalização dos cruzamentos de dados que verificam a elegibilidade dos trabalhadores) :
a.1) preveja o cumprimento integral do artigo 9º da Lei 7.998/1990, que rege o pagamento dos benefícios do Abono Salarial, estabelecendo cláusulas que permitam a aplicação de penalização da empresa em caso de erro grave comprovado que possa causar danos ao erário (Achado 1) ;
a.2) preveja o envio de relação de trabalhadores cujos empregadores prestaram informações falsas ou inexatas na Rais à Secretaria de Inspeção do Trabalho (SIT) , para permitir o cumprimento do disposto no art. 3º da Portaria 14/2006 do extinto Ministério do Trabalho e Emprego e o art. 25 da Lei nº 7.998, de 1990 (Achado 3) ;
assegurar os meios necessários e suficientes para exercer de forma eficaz seu dever fiscalizatório, atribuído no art. 23 da Lei 7.998/1990, c/c inc. XII, do art. 18 do Decreto 11.068/2022, de forma a:
b.1) garantir a consistência e validade dos dados utilizados para a concessão do Abono Salarial, de maneira a evitar tanto concessões quanto indeferimentos indevidos (Achado 1 e 3) ;
b.2) utilizar outras bases de dados, como o Cnis e o e-Social, para validar as informações oriundas da Rais (Achado 1) ;
b.3) garantir que a cada lote de pagamento, haja relatório com "log de dados", descrevendo todos os eventos relevantes ocorridos, em especial as verificações feitas pela Dataprev para garantir a elegibilidade dos solicitantes (tipologias empregadas, bases de dados utilizadas, e etc) , de forma que as operações sejam rastreáveis e auditáveis (Achado 1) ; e
b.4) garantir que os relatórios de fiscalização do contrato com a Dataprev contenham claramente a informação de que a empresa contratada observou os dispositivos do artigo 9º da Lei 7.998/1990 (Achado 1) ;
recomendar ao Ministério do Trabalho e Previdência, com fulcro no art. 11, § 2º, inciso I, da Resolução TCU 315/2020, que, em conformidade com o art. 23 da Lei 7.998/1990, c/c inc. XII, do art. 18 do Decreto 11.068/2022:
implemente sistemas de informação adequados no Portal Emprega Brasil, para facilitar o acesso remoto do trabalhador na interposição de recursos utilizando aquele canal, com o objetivo de melhorar a eficiência do Programa e atender aos princípios da eficiência, da ampla defesa e do contraditório, segundo determina o art. 2º da Lei 9.784/1999 (Achado 2) ;
implemente mecanismos para avaliação contínua e sistemática dos resultados dos recursos administrativos do Abono Salarial, de forma a obter informações robustas para as tomadas de decisão que visem a solucionar os problemas que levam à impetração de recursos administrativos e, em última análise, a indeferimentos indevidos (Achado 3) ;
implemente mecanismos para avaliação contínua e sistemática dos dados referentes aos pagamentos do Abono Salarial determinados por sentenças judiciais, de forma a obter informações robustas para as tomadas de decisão que visem a solucionar os problemas que levam à impetração de ações judiciais (Achado 4) ;
padronize as descrições dos motivos da judicialização fazendo constar, inclusive, o motivo pelo qual o trabalhador foi inabilitado e qual o dispositivo legal invocado pelo impetrante (Achado 4) ;
recomendar, com fulcro no art. 11, § 2º, inciso I, da Resolução TCU 315/2020, ao Ministério do Trabalho e Previdência que atue em conjunto com o Codefat para normatizar o macroprocesso dos fluxos processuais relativos aos recursos administrativos do Abono Salarial, estabelecendo uma instância administrativa revisora, diferente daquela que prolatou a primeira decisão, a fim de decidir no mérito e de forma definitiva o objeto em questão, em cumprimento ao art. 56 e §§ da Lei 9.784/1999, e implementando regras que impeçam a impetração de recursos ilimitados (Achado 2) ;
recomendar à Secretaria de Previdência Social e à Secretaria de Trabalho ambas do Ministério do Trabalho e Previdência, com fulcro no art. 11, § 2º, inciso I, da Resolução TCU 315/2020, que atuem conjuntamente para identificar detentores de cargos públicos que venham a ser indevidamente habilitados para receber o Abono Salarial, lançando mão do sistema integrado de dados de que trata o art. 12 da Emenda Constitucional 103, de 12 de novembro de 2019, bem como outros recursos que tenham a disposição, como o CNIS-RPPS, e considerando o determinado por este Tribunal no item 9.4 do Acórdão 3142/2021-TCU-Plenário (Achado 1) ;
arquivar o presente processo após as comunicações processuais;
nos termos do art. 8º da Resolução TCU 315/2020, fazer constar, na ata da sessão em que estes autos forem apreciados, comunicação do relator ao colegiado no sentido de monitorar as recomendações contidas nos itens II, III e IV.
É o relatório.

não há.

Não atuou.

ABONO SALARIAL. VERIFICAÇÃO DOS PROCESSOS DE HABILITAÇÃO E PAGAMENTO AOS BENEFICIÁRIOS. DETERMINAÇÃO. RECOMENDAÇÃO.

RELATÓRIO DE AUDITORIA (RA)

Unidade de Auditoria Especializada em Previdência, Assistência e Trabalho (AudBenefícios).

Trata-se de auditoria operacional realizada no extinto Ministério do Trabalho e Previdência (MTP) , atual Ministério do Trabalho e Emprego, com fundamento no inciso II do art. 239 do Regimento Interno do TCU.
2.	O objeto da presente fiscalização é o Programa Abono Salarial, que está previsto no art. 239, parágrafo 3º, da Constituição Federal:
"§ 3  Aos empregados que percebam de empregadores que contribuem para o Programa de Integração Social ou para o Programa de Formação do Patrimônio do Servidor Público, até dois salários-mínimos de remuneração mensal, é assegurado o pagamento de um salário-mínimo anual [...]" (grifou-se) .
3.	O Abono Salarial é pago conforme calendário anual estabelecido pelo Conselho Deliberativo do Fundo de Amparo ao Trabalhador (Codefat) de acordo com o disposto na Lei 7.998/1990, a qual regulamentou o referido dispositivo constitucional.
4.	A Lei 7.998/1990 assim estabelece:
	"Art. 9º É assegurado o recebimento de abono salarial anual, no valor máximo de 1 (um) salário-mínimo vigente na data do respectivo pagamento, aos empregados que:
I - tenham percebido, de empregadores que contribuem para o Programa de Integração Social (PIS) ou para o Programa de Formação do Patrimônio do Servidor Público (Pasep) , até 2 (dois) salários-mínimos médios de remuneração mensal no período trabalhado e que tenham exercido atividade remunerada pelo menos durante 30 (trinta) dias no ano-base;
II - estejam cadastrados há pelo menos 5 (cinco) anos no Fundo de Participação PIS-Pasep ou no Cadastro Nacional do Trabalhador" (grifou-se) .
5.	O Abono Salarial é custeado pelo Fundo de Amparo ao Trabalhador (FAT) . As informações trabalhistas com base nas quais é definido o direito ao benefício são coletadas na Relação Anual de Informações Sociais (Rais) e no Sistema de Escrituração Digital das Obrigações Fiscais, Previdenciárias e Trabalhistas (eSocial) . A tabela abaixo mostra a série histórica dos valores executados nos últimos cinco anos:
		Ano
	Trabalhadores atendidos
	Valores pagos (R$) 

	2018
	17.516.261
	16.936.835.200,00

	2019
	24.547.129
	17.201.807.241,00

	2020
	23.449.968
	19.259.020.930,00

	2021
	12.752.365
	10.158.254.488,00

	2022
	23.314.669
	23.033.353.610,00

6.	O objeto da presente auditoria é verificar se os valores estão sendo pagos aos trabalhadores que fazem jus ao benefício de acordo com a lei e se são confiáveis os controles internos que atuam, ou que deveriam atuar, sobre as fases de habilitação, concessão e pagamento. Foram analisados pagamentos efetuados no exercício de 2020.
7.	O trabalho foi realizado mediante metodologia interna denominada Fiscalização Contínua de Benefícios (FCB) e fez uso intensivo de ferramentas de tecnologia da informação e análise de dados disponíveis ao TCU. 
II
8.	A equipe de auditoria destacou os seguintes pontos principais:
	a) pagamentos de Abono em quantia superior a um salário-mínimo;
b) remuneração média mensal de beneficiários acima de dois salários-mínimos;
c) beneficiários cadastrados no PIS/Pasep há menos de cinco anos;
d) exercício de atividade remunerada de menos de trinta dias no ano-base;
f) falhas no fluxo processual dos recursos administrativos do Abono Salarial;
g) número expressivo de indeferimentos indevidos revertidos por meio de recurso administrativo;
h) falhas nos controles referentes aos pagamentos de Abono Salarial por determinação judicial.
III
9.	As quatro primeiras ocorrências referem-se a pagamentos indevidos do Abono Salarial no exercício de 2020, pois os beneficiários não teriam atendido os requisitos do art. 9º da Lei 7.998/1990 (recebimento de Abono superior a um salário-mínimo, cadastro no PIS/PASEP há mais de cinco anos, exercício de atividade remunerada por pelo menos trinta dias no exercício base, remuneração média até dois salários-mínimos) . Esses dados estão sintetizados na tabela abaixo:
	Regra
	Quantidade de pagamentos indevidos
	Estimativa de valores indevidos (total de R$ 2.623.000,00) 

	remuneração média mensal de beneficiários acima de dois salários-mínimos
	531
	R$ 577.000,00l

	beneficiários cadastrados no PIS/Pasep há menos de cinco anos
	193
	R$ 203.000,00

	exercício de atividade remunerada por menos de trinta dias no ano-base
	1.090
	R$ 1.146.000,00

	pagamentos de Abono Salarial em quantia superior a um salário-mínimo
	382
	R$ 697.000,00

10.	Registro que esses dados são referentes às amostras utilizadas. Caso se extrapole o tamanho da análise para todo o universo de pagamentos ocorridos no exercício de 2020, teríamos pagamentos indevidos da ordem de R$ 1,6 bilhão, correspondente a 8,3% do total dispendido no exercício de 2020 (cerca de 19 bilhões) .
11.	Sendo assim, diante da representatividade dos valores potencialmente envolvidos, acompanho na íntegra a proposta de encaminhamento no sentido de serem realizadas determinações para que essas falhas não mais ocorram.
12.	Em especial, destaco a proposta de determinação para que seja assegurado que a Empresa de Tecnologia e Informações da Previdência (Dataprev) , responsável pela habilitação dos beneficiários com base na Relação Anual de Informações Sociais (Rais) , adote procedimentos para evitar a ocorrência das falhas verificadas. 
13.	Outrossim, é pertinente a proposta para que sejam utilizadas outras bases de dados, como o e-social e o Cadastro Nacional de Informações Sociais  (CNIS) para se verificar a consistência dos dados contidos na Rais.
III
14.	As próximas ocorrências referem-se ao procedimento administrativo que decorre quando a concessão do benefício é negada por meio de um processamento automático de análise.
15.	De acordo com o direito de petição, o trabalhador pode solicitar a revisão do indeferimento do Abono Salarial. O recurso é então analisado por um agente do Ministério e, se procedente, segue para a etapa de pagamento. Considerado improcedente, o trabalhador é notificado, podendo entrar com novos recursos. 
16.	Não há limites para a interposição de recursos pelo trabalhador, o que atenta contra o princípio da razoável duração do processo (art. 5º, inciso LXXVIII, da Constituição Federal) , além de provocar desperdício de recursos públicos. Outrossim, não existe uma instância revisora diferente daquela que prolatou a decisão, indo de encontro ao previsto no art. 56, § 1º, da Lei 9.784/1999.
17.	Também constatou-se um número expressivo de indeferimentos revertidos por meio de recurso administrativo (na base de dados de 2022, verificou-se que cerca de 71% dos 171.000 recursos interpostos foram providos de forma a se conceder o benefício anteriormente negado) . Esse fato indica que o processamento automático de análise deve ser aperfeiçoado.
18.	Assim, acompanho as propostas de determinação para que essas falhas sejam sanadas.
19.	Também acolho a proposta de recomendação, de forma a facilitar o manejo de recursos pelos trabalhadores, para que seja possibilitada a interposição de recursos por meio do portal Emprega Brasil, principal fonte de informação do governo para o trabalhador sobre o Abono Salarial.
IV
20.	Por vezes, no caso de indeferimento do recurso, o solicitante pode optar por recorrer pela via judicial. A respeito, a unidade técnica constatou que não há uma análise sistemática dos motivos que levaram o Poder Judiciário a determinar o pagamento do Abono.
18.	Com efeito isso dificulta aos gestores e ao controle interno identificar possíveis falhas ou ineficiências que podem ter resultado em inabilitação indevida de trabalhadores.
19.	Assim, acato a proposta de recomendação para que o procedimento seja aprimorado.
V
Diante do exposto, voto por que o Tribunal adote o acórdão que ora submeto à deliberação deste Colegiado.
TCU, Sala das Sessões, em 15 de fevereiro de 2023.
BENJAMIN ZYMLER 
Relator